【裁判字號】    99,易,607
【裁判日期】    990507
【裁判案由】    詐欺
【裁判全文】
臺灣高雄地方法院刑事判決               99年度易字第607號
公  訴  人  臺灣高雄地方法院檢察署檢察官
被      告  乙○○
上列被告因詐欺案件，經檢察官提起公訴（98年度偵字第37665
號），及移送併案（99年度偵字第13364 號），本院判決如下：
    主  文
乙○○幫助犯詐欺取財罪，處有期徒刑參月，如易科罰金，以新
臺幣壹仟元折算壹日。
    事  實
一、乙○○明知金融機構之存摺、金融卡及密碼，係個人理財之
    重要工具，為個人財產、信用之重要表徵，可預見提供予他
    人使用，有供作財產犯罪用途之可能，而一般人取得他人帳
    戶存摺之目的，在於取得不法所得款項及掩飾犯行不易遭人
    追查，竟仍基於幫助他人遂行詐欺取財之不確定故意，於民
    國98年10月16日晚上6 時30分許，在高雄市○○路與中山路
    交叉口古德曼咖啡館外，將其向國泰世華銀行鳳山分行（下
    稱國泰銀行）申辦之帳號000000000000號帳戶之提款卡及密
    碼（下稱帳戶資料）提供予真實姓名、年籍均不詳自稱「沈
    經理」之成年男子所組成之詐欺集團使用，容任該詐欺集團
    使用上揭金融機構帳戶以遂行犯罪。嗣該詐騙集團成員乃共
    同基於意圖為自己不法所有之犯意聯絡，於98年10月17日下
    午2 時許，在露天拍賣網站上刊登出售MSI U100 PLUS 10吋
    筆記型電腦之廣告，使甲○○陷於錯誤，下標訂購並依指示
    於98年10月18日上午11時50分許，匯款新臺幣（下同）7,00
    0 元至乙○○上開帳戶。又該詐騙集團成員另共同基於意圖
    為自己不法所有之犯意聯絡，在露天拍賣網站上刊登低價標
    售數位相機之不實訊息，使丁○○陷於錯誤，於98年10月18
    日上午11時許，以電話聯絡約定購買該數位相機，並於同日
    下午1 時許，匯款7,000 元之價金至乙○○上開國泰銀行帳
    戶。嗣該詐騙集團成員另共同基於意圖為自己不法所有之犯
    意聯絡，於98年10月18日下午3 時29分許，撥打電話予丙○○，佯以警政署人員稱要退還丙○○先前在雅虎奇摩購物遭
    詐騙之金額9,500 元，需持提款卡至自動櫃員機依指示操作
    ，使丙○○陷於錯誤，於同日下午3 時43分許至臺南縣新營
    市○○路10號之自動櫃員機，依該名詐欺集團成員之指示操
    作，匯款2 萬9,989 元至上開乙○○之國泰銀行帳戶。嗣因
    甲○○、丁○○、丙○○均察覺受騙，旋報警循線查獲上情
    。
二、案經丙○○訴由高雄縣政府警察局鳳山分局；丁○○訴由臺
    中縣警察局太平分局；彰化縣警察局鹿港分局報告臺灣高雄
    地方法院檢察署檢察官偵查起訴暨移送併辦。
    理  由
一、證據能力：按被告以外之人於審判外之陳述，雖不符刑事訴
    訟法第159 條之1 至第159 條之4 之規定，而經當事人於審
    判程序同意作為證據，法院審酌該言詞陳述或書面陳述作成
    時之情況，認為適當者，亦得為證據，刑事訴訟法第159 條
    之5 第1 項定有明文。本件檢察官、被告於本院審判程序時
    ，就本判決所引用被告以外之人於審判外之言詞或書面陳述
    ，均不爭執其證據能力，本院審酌該具有傳聞證據性質之證
    據，其取得過程並無瑕疵，與待證事實具有關聯性，證明力
    非明顯過低，以之作為證據係屬適當，認俱得為證據。
二、訊據被告乙○○固坦承於98年10月16日，在高雄市○○路與
    中山路交叉口古德曼咖啡館外，交付上開帳戶資料與不詳之
    成年男子，然否認有何提供帳戶幫助詐欺取財之犯行，辯稱
    ：其係看報紙廣告要應徵接送從事性交易小姐之司機，對方
    表示要提供帳戶資料作為收取小姐性交易價額之用，才會交
    付帳戶資料等語。經查：
（一）本件被害人丙○○、丁○○、甲○○於上開時地，遭詐騙
      集團成員以前揭事由為由詐騙，致渠等陷於錯誤，被害人
      丙○○匯款2 萬9,989 元至被告所申設之上開帳戶；被害
      人丁○○匯款7,000 元至被告所申設之上開帳戶；被害人
      甲○○匯款7,000 元至被告所申設之上開帳戶之事實，業
      據證人即被害人丙○○、丁○○及甲○○分別於警詢中指
      訴綦詳（見警卷第6 頁至第7 頁；偵卷一第4 頁至第5頁
      ；偵卷二第12頁至第14頁、第19頁至第21頁）。復有臺灣
      銀行自動櫃員機交易明細表、內政部警政署反詐騙案件紀
      錄表、臺中縣警察局太平分局坪林派出所受理詐騙帳戶通
      報警示簡便格式表、受理刑事案件報案三聯單、受理各類
      案件紀錄表、臺灣銀行活期儲蓄存款明細、網路訊息資料
      、上揭帳戶開戶資料及交易往來明細查詢資料、郵局自動
      櫃員機交易明細表、彰化縣警察局鹿港分局福興分駐所受
      理詐騙帳戶通報警示簡便格式表、受理刑事案件報案三聯
      單、受理各類案件紀錄表在卷可稽（警卷第8 頁、第29頁
      至第32頁；偵卷一第7 頁、第10頁至第12頁；偵卷二第15
      頁至第27頁、第33頁），堪認被告上開銀行帳戶確曾遭詐
      欺集團所使用，向被害人3 人詐取上開款項甚明。
（二）被告雖以前揭情詞置辯，惟被告於警詢時先陳稱：自稱沈
      經理之男子向其表示因公司規定小姐不能直接向客人收取
      現金，需將錢匯入帳戶，故需用到司機之帳戶，再由司機
      每天將錢領出交回公司，所以要其交付其前開帳戶之提款
      卡及密碼；98年10月18日沈經理有打電話聯絡其當日下午
      2 時許在高雄市○○路之中華電信門口見面，其到達現場
      後未見到沈經理，其打電話聯絡沈經理，沈經理表示有事
      情請其先等一下，嗣後再打電話聯絡沈經理就聯絡不上等
      語（偵卷一第9 頁）；嗣於偵訊時先改稱：其於98年10月
      19日至銀行辦理掛失，即遭銀行通知警員將其帶回派出所
      詢問；其看報紙應徵司機工作，對方向其表示需交付提款
      卡及密碼，薪資會直接匯入帳戶內等語（偵卷一第16頁）
      ；復於偵訊時又改稱：因其接送係援交小姐，所以援交之
      價金不能經過其手上，所以援交之價金都是直接交給小姐
      ，小姐再將錢匯入其帳戶，公司再將錢領出發給其薪資；
      其交付帳戶後隔天覺得怪怪的，有打電話聯絡對方等語（
      偵卷一第16頁）；於本院準備程序時又改稱：其係看報紙
      應徵司機，對方說要交付其提款卡作為匯入其薪資專用，
      對方並表示其工作係載客，客人支付之金額，直接由司機
      收取，無庸再經過他人，需要其提款卡係要看看是否能正
      常存提款，如果可以正常存提款，就由其收款等語（本院
      卷一第13頁）。觀之被告前開供述前後不一，辯解是否屬
      實，已有可疑。
（三）被告於案發當時年齡已滿28歲，為身心健全、智識程度為
      高職之成年人，且已有相當之工作經驗，業據被告於警詢
      及偵訊時供陳在卷（偵卷第8 頁之受詢問人欄、第16頁）
      ，顯見其並非全無工作經驗，亦非年幼無知或與社會隔絕
      之人，既亟需工作獲得金錢，衡諸常情，理當注意並留下
      與之接觸之承辦人員之姓名等資料，然其於審理中卻無法
      提供該人之姓名年籍、住居所等資料，以供查證，被告於
      未曾確認對方身份或詢問該等資料之下，便提供其私人重
      要之提款卡、密碼，且被告最終未能於該公司任職，則對
      攸關個人切身利害之提款卡，自應向該公司索還，或至少
      立即辦理掛失或報警處理，然被告竟未取回，且於98年10
      月17日即感覺奇怪，同年月18日即已聯絡不上取走其帳戶
      資料之人，竟遲至同年月19日始至銀行辦理掛失（見被告
      前開陳述），顯與常情不符。且被告雖辯稱提供帳戶係供
      收取性交易價金之用，惟若自稱沈經理之人擔心性交易之
      價金遭小姐私自取走，卻為何會相信僅初次見面之被告；
      再者，該自稱沈經理之人亦可交待被告將性交易之價金直
      接存入伊帳戶內，更可保障伊確實取得性交易之價金，惟
      自稱沈經理之人卻捨此不為，反而要被告將性交易之價金
      匯入被告之帳戶內，使被告隨時可將金額領走亦與常情相
      違。
（四）又金融存款帳戶攸關存戶個人財產權益之保障，非與本人
      有密切關係，一般人皆不致輕易提供他人使用，且一般人
      向金融機構開設帳戶，並無任何法令之限制，只須提出身
      分證、印章即可辦理開戶申請，此亦為眾所週知之事實，
      參以近年來利用人頭帳戶以行詐騙之事時有所聞，報章雜
      誌及新聞均多所宣導，是避免此等專屬性甚高之金融機構
      帳戶被不法行為人利用為詐財之工具，應係一般生活認知
      所易於體察之常識，則茍見他人不自己申請開立帳戶，反
      係蒐集不特定人之帳戶使用，衡情應當可預見被收集之帳
      戶乃可能被利用為與財產有關之犯罪工具，且被告精神智
      力正常，對此自難諉為不知或無從預見。
（五）另自詐騙集團之角度審酌，衡諸該實際實施詐騙行為之人
      ，既知以他人之帳戶掩飾犯罪所得，顯非智慧愚昧之人。
      渠等當知社會上一般正常之人，如其帳戶存摺、密碼、提
      款卡遭騙、遭竊或遺失，為防止拾得或竊得其存摺、提款
      卡之人盜領其存款或做為不法使用而徒增訟累，必於發現
      後立即報警或向金融機構辦理掛失止付。且當原帳戶所有
      人掛失止付後，渠等即無法以詐得、拾得或竊得之存摺、
      提款卡提領該帳戶內之存款，在此情形下，如仍以此帳戶
      作為其犯罪工具，則在渠等向他人詐騙，並使被害人將款
      項匯入該帳戶後，極有可能因帳戶所有人掛失止付而無法
      提領，渠等大費周章從事於犯罪之行為即失其意，無法得
      償犯罪目的，此顯非該等財產犯罪份子所可能犯之錯誤。
      換言之，從事此等財產犯罪之不法份子，若非確知該帳戶
      所有人不會去報警或掛失止付，以確定其等能自由使用該
      帳戶提款、轉帳，則其等應不至於以該帳戶從事於財產犯
      罪。再衡以被害人匯入款項至被告上述帳戶後，該筆匯款
      隨即於當日即遭領取，此有前述帳戶之交易資料附卷可憑
      ，更足見該詐騙之不法集團，於向被害人詐騙時，確有把
      握該帳戶不會被帳戶所有人掛失止付。
（六）綜上所述，被告確有交付上開帳戶資料與詐欺集團成員，
      其對於日後將為詐欺集團用以詐欺犯罪所使用一事應有所
      預見，而仍本於其發生並不違背其本意予以交付，顯具有
      幫助詐欺集團成員為共同詐欺取財之不確定故意甚明。從
      而，本案事證明確，被告幫助詐欺取財犯行，堪予認定，
      應依法論科。
三、按刑法上之幫助犯，係對於犯罪與正犯有共同之認識，而以
    幫助之意思，對於正犯資以助力，而未參與實施犯罪之行為
    者而言。如未參與實施犯罪構成要件之行為，且係出於幫助
    之意思提供助力，即屬幫助犯，而非共同正犯。本件被告將
    申設帳戶之資料交付詐欺集團之不詳年籍、姓名之詐欺成員
    使用，雖使該成員得基於詐欺取財之犯意，向被害人3 人施
    以詐術，致使被害人3 人陷於錯誤，匯款至被告提供之上開
    帳戶，遂行其詐欺取財之犯行，惟被告單純提供帳戶供人使
    用之行為，並不等同於向被害人3 人施以欺罔之詐術行為，
    且亦無證據證明被告有參與詐欺取財犯行之構成要件行為，
    是揆諸前揭說明，核被告所為，係犯刑法第30條第1 項前段
    、第339 條第1 項之幫助詐欺取財罪。又被告以一個提供帳
    戶之幫助詐欺行為，同時幫助詐欺集團詐得前揭3 名被害人
    之財物，係一行為而觸犯3 個幫助詐欺取財罪名，為想像競
    合犯，應依刑法第55條之規定，從一情節較重之幫助詐取被
    害人丙○○之部分處斷。被告基於幫助之犯意而為詐欺構成
    要件以外之行為，為幫助犯，酌依刑法第30條第2 項規定減
    輕其刑。爰審酌被告將帳戶資料提供他人詐欺取財使用，紊
    亂社會正常交易秩序，並使檢警難以追查緝捕，被害人難以
    追償，助長詐欺歪風，被告所造成之危害自非輕微，且犯後
    否認犯行，態度不佳及被害人3 人損失金額非低等一切情狀
    ，量處如主文所示之刑，並參酌前開犯罪情節，諭知如主文
    所示之易科罰金折算標準。
據上論斷，應依刑事訴訟法第299 條第1 項前段，刑法第339 條
第1 項、第30條第1 項前段、第2 項、第55條、第41條第1 項前
段，刑法施行法第1 條之1 ，判決如主文。
本案經檢察官戊○○到庭執行職務。
中    華    民    國    99    年    5     月    7    日
                  刑事第九庭    審判長法  官  鄭詠仁
                                      法  官  黃沛文
                                      法  官  王碧瑩
以上正本係照原本作成。
如不服本判決應於收受判決後10日內向本院提出上訴書狀，並應
敘述具體理由。其未敘述上訴理由者，應於上訴期間屆滿後20日
內向本院補提理由書(均須按他造當事人之人數附繕本)「切勿逕
送上級法院」。
中    華    民    國    99    年    5     月    7     日
                                      書記官  吳智媚
附錄論罪科刑法條：
中華民國刑法第339條
意圖為自己或第三人不法之所有，以詐術使人將本人或第三人之
物交付者，處5 年以下有期徒刑、拘役或科或併科1 千元以下罰
金。
以前項方法得財產上不法之利益或使第三人得之者，亦同。
前二項之未遂犯罰之。

司法院資訊處製作；財團法人民間司法改革基金會備份。
